【裁判字號】    90,上訴,1799
【裁判日期】    900731
【裁判案由】    侵占等
【裁判全文】
臺灣高等法院刑事判決                            九十年度上訴字第一七九九號
    上  訴  人
    即  自訴人  己○○
                乙○○
                甲○○
                丙○○
    共      同
    自訴代理人  劉立鳳律師
                劉謝志律師
    被      告  丁○○
                戊○○
右上訴人即自訴人自訴被告侵占等案件，不服臺灣台北地方法院八十九年度自字第四
二號，中華民國九十年五月三日第一審判決，提起上訴，本院判決如左：
    主  文
上訴駁回。
    理  由
一、本件自訴意旨略以：被告丁○○係中華民國體育運動舞蹈協會（下稱舞蹈協會）
    之理事長，其妻即被告戊○○係該協會之教練兼主計人員。自訴人己○○、乙○
    ○夫婦及自訴人甲○○、丙○○夫婦均係該協會選拔之國手。自訴人等自民國八
    十五年六月間起，經該協會多次選拔或徵召參加各項世界性比賽，每次比賽均由
    該協會先向中華民國體育總會（下稱體總）申請國內賽前補助經費，再向中華奧
    林匹克委員會（下稱中華奧會）申請出國比賽經費。其中選手之零用金、繕宿費
    、服裝費、伙食費等補助費用均應轉發予選手簽收使用。詎被告二人竟共同意圖
為自己不之所有，基於概括之犯意聯絡，利用其分別係該協會理事長及主辦主計
    人員之身分，負責代為申請及轉發上開補助經費之機會，將其因業務上而持有之
    各機關撥委該協會而須轉交予自訴人之選手補助經費予以侵吞挪用，並在領款文
    件上，或偽造自訴人之簽名，或盜刻自訴人之印章蓋用，偽造表示自訴人已領款
    之收據憑證，或向商家取得不實收據或統一發票，持以向體總及中華奧會報結，
    足以生損害於各該單位及自訴人。因認被告二人共同涉犯刑法第二百十六條、第
    二百十條之偽造私文書罪（自訴狀誤為同法第二百十一條）及第三百三十六條第
    二項之業務侵占罪嫌。
二、按犯罪之被害人得提起自訴。又犯罪事實之一部提起自訴者，他部份雖不得自訴
    ，亦以得提起自訴論。但不得提起自訴部份係較重之罪，或其第一審屬於高等法
    院管轄或第三百二十一條之情形者，不在此限。不得提起自訴而提起者，應諭知
    不受理判決。刑事訴訟法第三百十九條第一項、第二項及第三百三十四條分別定
    有明文。另按刑事訴訟法第三百十一條所定得提起自訴之被害人，係指因犯罪而
    直接被害者而言；而犯罪之被害人，固得依刑事訴訟法第三百十九條提起自訴，
    惟此之所謂被害人，係指犯罪當時之直接被害人而言，其非犯罪當時之直接被害
    人，依法既不得提起自訴，縱使嗣後因其他原因，致犯罪時所侵害之法益歸屬於
    其所有，要亦不能追溯其當時之自訴為合法；最高法院二十五年上字第一三○五
    號、二十六年渝上字第八九三號、三十二年非字第六八號、五十六年台上第二三
    六一號、七十五年台上字七四二號分別著有判例，司法院亦有院字一三○六號解
    釋可資參照。
三、惟按參加國際性運動競賽經費補助辦法，其中第二條「補助對象」規定：「亞、
    奧運運動種類及國際奧會承認運動種類之全國性運動協會」，第七條申請文件：
    「參加國際性運動競賽活動申請書、邀請函、教練及選手選拔紀錄證明文件、參
    加活動人員名冊、申請公假人員名冊」；第十條「經費核銷與核撥」規定：「第
    一項：各運動協會應於返國後兩週內檢附以下文件向本會辦理經費核銷：１返國
    報告、２邀請函、３本會核准函、４出國人員名冊、５相關原始支出憑證。第三
    項：核撥經費：經費核銷手續完成後，本會即將補助款匯入協會帳戶」；證人即
    現任中華奧會兼副祕書長詹德基於原審八十九年四月七日訊問時到庭證稱：「（
    中華民國體育運動舞蹈協會於八十五年起有無向貴會申請補助？）有，在八十六
    會計年度就向本會申請補助，一共有三筆。這個補助的根據是依我們擬定然後報
    給教育部體委會核定公布實施的辦法。補助的對象是以單項協會為準。」、「（
    申請資料？）分事先及事後，事前申請需在每年會計年度之前（即四月三十日前
    ）提出下年度計畫參加的比賽，同時估一個總額提出申請，我們會看申請人去年
    參加比賽的成績及比賽種類項目來決定補助多少。核定後，我們通知他們，但沒
    有撥款，而是等到他們比賽返國後，在兩週內提出正式申請，這時才撥款。這些
    補助款有專門用途，但並非補助選手個人。」、「（為何要選手簽名？）因為有
    些選手的住宿開銷，並非都有原始單據，所以以選手簽名代替。目前新辦法只限
    於選手住宿開銷才准用簽名代替，若照舊辦法規定，還包括零用金在內，也可以
    簽名代替。」（見原審卷第九十七頁）；又舞蹈協會曾數度向體總申請補助賽前
    訓練經費等情，業經體總以八十五年十一月二十五日（八五）體總訓一字第００
    二二三九號函稱「同意補助中華代表隊標準舞、拉丁舞教練各二人、選手各八人
    ．．．本案補助款請於使用後一個月內檢附原始支出憑證連同賽前訓練報告表送
    會核銷撥款」，以八十六年六月十九日（八六）體總訓一字第００一四七三號函
    謂「同意補助中華代表隊標準舞、拉丁舞教練各一人、選手各一隊四人，惟請貴
    會先自籌經費辦理，俟本會八十七年度經費奉撥後再依規定核撥」，以八十六年
    八月二十一日（八六）體總訓一字第００二００六號函稱「原則同意補助教練一
    人、選手四人實施賽前訓練之經費一個月；惟請先自籌經費辦理，俟本會八十七
    年度經費奉撥到會及召開賽前經費審核分配會議後再依規定核撥」等語，此有前
    揭各函文影本附卷可參；另證人即現任體總競技組副組長劉秋琴於原審八十九年
    四月七日訊問時並證稱：「（申請補助對象？）需要整個舞蹈協會提出申請，不
    是個人申請」、「（補助依據？）庭呈相關辦法。補助對以代表隊為準。將來經
    費也匯到協會，再由協會負責核發給各選手。補助款是等到選手比賽完才會核發
    。至於，集訓期間的費用，則由協會先行墊付，但如果是像奧運選手的話，我們
    同意由協會先向我們借支。有時集訓人數及天數會超過我們補助的數額限制，超
    過的部分就要由協會自籌經費辦理」、「（貴會有無考核協會發款情形？）因為
    本會人力有限，撥款都直接撥給協會，協會也只需報備選手簽名或蓋章，我們就
    會同意，並根據他們的資料來辦核銷」、「（體總有無發公文明白指示補助款項
    是轉發或由協會全權處理？）之前公文上有無這樣明白指示，我並不清楚。但以
    我接手後瞭解情形來說，零用金是一定要發給選手」、「（膳宿費及服裝費部分
    是否也是要補助選手個人？）據我瞭解舞蹈協會賽前的集訓，都是在他們自己的
    中心集訓，所以伙食費部分要看訓練中心的實際情形來看。服裝費需檢具單據才
    能核銷，所以沒辦法判斷是協會或選手自付」等語（見原審卷第九十八頁第九十
    九頁）。足見中華奧會係以各運動協會為補助對象，並非以各參賽選手為補助對
    象；各運動協會向中華奧會或體總所聲請補助之經費如經核撥，要係各運動協會
    所有，而非各參賽選手所有，要無疑義。易言之，本件中華奧會或體總經費補助
    之對象要係舞蹈協會，而非各個參賽選手本人；則被告二人以舞蹈協會之名義向
    中華奧會聲請經費補助，如經核撥，亦係舞蹈協會所有，而非參賽選手之自訴人
    等所有，應無疑義。被告二人以舞蹈協會之名義向中華奧會聲請經費補助，雖提
    出之文件中列有參賽選手即自訴人等之名冊，惟該等名冊係僅供作中華奧會審酌
    核撥補助款項多寡之參考，要與所聲請之經費所有權之歸屬無所關涉，於法非得
    謂自訴人等一經列入經費申請之名冊，則向中華奧會所聲請補助之經費即屬自訴
    人等所有。被告二人以舞蹈協會之名義向中華奧會所聲請經費補助，如經核撥，
    既係舞蹈協會所有，而非參賽選手之自訴人等所有，則縱認被告二人確有未將該
    等經費據實核銷或依相關之規定將該經費轉交予自訴人等而有侵占之事實，其直
    接被害人亦應係中華奧會或舞蹈協會，自訴人等顯非被告二人侵占補助經費之直
    接被害人。
四、本件自訴人等自訴被告二人共同利用職務之便，以偽造文書之方法，侵占業務上
    持有由中華奧會或體總所撥發須轉交予自訴人等人之選手補助款，認被告二人均
    觸犯刑法第二百十六條、第二百十條之行使偽造私文書罪及同法第三百三十六條
    第二項之業務侵占罪，且該二罪間具有方法結果關係，為牽連犯，應從一重依刑
    法第三百三十六條第二項之業務侵占罪論處云云。惟如前述，自訴人等並非被告
    二人前述業務侵占犯行部分之直接被害人，自訴人等即不得據以對於被告二人提
    起本件自訴；且不得提起自訴之業務侵占罪部分復較偽造文書罪之部分為重；揆
    諸前揭規定及判例要旨，本件自訴人等即不得對於被告二人提起本件自訴；自訴
    人等不得提起本件自訴而提起，其自訴顯不合法，爰得不經言詞辯論，逕為諭知
    自訴不受理之判決。
五、原審因之適用刑事訴訟法第三百三十四條、第三百四十三條、第三百零七條之規
    定，諭知本件自訴不受理，經核並無違誤。自訴人等未具任何理由提起本件上訴
    ，任意指摘原判決不當，求予撤銷改判，為無理由；應予駁回。又本件原審係諭
    知自訴不受理之判決，本院認自訴人之上訴為無理由，爰不經言詞辯論為之。
六、至台灣台北地方法院檢察署以九十年度偵字第一一四七五號（含該署八十八年度
    偵字第一八七五六號）被告丁○○偽造文書案件，移送本院併案審理部分，因本
    案業經本院判決駁回自訴人等之上訴（原審判決自訴不受理），而無從併案審理
    ，該等部分自應退由檢察官另行依法處理，附此敘明。
據上論斷，應依刑事訴訟法第三百六十八條、第三百七十二條，判決如主文。
中      華      民      國      九十      年      七    月    三十一    日
                              臺灣高等法院刑事第十庭
                                  審判長法  官  溫  耀  源
                            法  官  何  菁  莪
                                        法  官  林  銓  正
右正本證明與原本無異。
如不服本判決應於收受送達後十日內向本院提出上訴書狀，其未敘述上訴之理由者並
得於提起上訴後十日內向本院補提理由書（均須按他造當事人之人數附繕本）。
                                        書記官  吳  美  貞
中      華      民      國      九十      年      八    月      三      日


司法院資訊處製作；財團法人民間司法改革基金會備份。
